【裁判字號】    89,重上更(三),268
【裁判日期】    900330
【裁判案由】    貪污治罪條例
【裁判全文】
臺灣高等法院刑事判決                      八十九年度重上更(三)字第二六八號
    上  訴  人
    即  被  告  乙○○
    選任辯護人  曹運蘭
右上訴人因貪污治罪條例案件，不服臺灣臺北地方法院八十四年度訴字第一六一九號
，中華民國八十五年十一月十四日第一審判決（起訴案號：臺灣臺北地方法院檢察署
八十四年度偵字第六一四六號）提起上訴，經判決後，由最高法院第三次發回更審，
本院判決如左：
    主  文
原判決撤銷。
乙○○無罪。
    理  由
一、公訴意旨略以：乙○○原係臺灣汽車客運股份有限公司所屬第一運輸處（設臺北
    縣新店市○○路○段六十九號，下稱：臺汽一運處）行政室業務工，負責臺汽一
    運處公文收發及所屬各場站所得稅申報業務，並自八十一年十二月間起，協辦臺
    汽一運處出納室各項應支付款項業務，係依據法令從事公務之人員。乙○○竟意
    圖得利，基於概括之犯意，連續對其職務上應發放之廠商貨款及員工互助金等款
    項抑留不發，並對於該主管之事務，陸續將其保管之庫存零星費用週轉金等款項
    挪作他用，而直接圖利於己。嗣於八十三年一月二十日上午時許，臺汽一運處派
    員查帳時發現乙○○經管之現款短少新台幣（以下同）十六萬元，乙○○方於同
    日上午十一時許，自其臺灣省合作金庫新店支庫第0000000000000
    號私人帳戶中提領十六萬元歸還臺汽一運處。案經法務部調查局臺北縣調查站移
    送偵查，因認乙○○涉有貪污治罪條例第六條第一項第一款、第四款之罪嫌。
二、按犯罪事實應依證據認定之，無證據不得推定其犯罪事實；又不能證明被告犯罪
    者，應諭知無罪之判決；刑事訴訟法第一百五十四條、第三百零一條第一項分別
    定有明文。又犯罪事實之認定，應憑真實之證據，倘證據是否真實尚欠明確，自
    難以擬制推測之方法，為其判斷之基礎；而認定犯罪事實之證據係指足以認定被
    告確有犯罪行為之積極證據而言，該項證據自須適合於被告犯罪事實之認定，始
    得採為斷罪資料（最高法院五十三年著有臺上字第六五六號、二十九年上字第三
    一０五號判例參照）。且刑事訴訟上證明之資料，無論其為直接或間接證據，均
    須達於通常一般之人均不致有所懷疑，而得確信其為真實之程度，始得據為有罪
    之認定，若其關於被告是否犯罪之證明未能達此程度，而有合理懷疑之存在，致
    使無從形成有罪之確信，根據「罪證有疑，利於被告」之證據法則，即不得遽為
    不利被告之認定（最高法院七十六年度臺上字第四九八六號判例參照）。其以情
    況證據（即間接證據）斷罪時，尤須基於該證據在直接關係上所可證明之他項情
    況事實，本乎推理作用足以確證被告有罪，方為合法，不得徒憑主觀上之推想，
    將一般經驗上有利被告之其他合理情況逕予排除（最高法院三十二年上字第六十
    七號判例參攷）。
三、公訴人認為被告乙○○涉有前開罪嫌，無非以：
    (一)右揭事實，業據證人即被告之主管前一運處行政室主任王植三結證屬實。而被
      告於前述一運處派員查帳發現短少十六萬元時，先係辯稱有一張面額十六萬元
      之支票保管在伊家中云云，又稱伊到台新銀行領取現金十六萬元云云，嗣則改
      稱因現金數目龐大怕留在辦公室不保險，乃帶回家保管云云，供詞前後不一，
      並顯有矛盾。次查，被告曾於前述查帳行動之前一、二天，聯絡其友人即案外
      人何美玉並謂其因買賣股票，現款有所不足，請求返還前借之錢款，何美玉乃
      於八十三年一月二十日上午十一時八分許，在高雄市「市華」銀行「苓雅」分
      行電匯十五萬元至臺灣省合作金庫「新店」支庫第000000000000
      0號被告之私人帳戶之事實，業經證人何美玉於法務部調查局臺北縣調查站調
      查時證述綦詳，並有前述臺灣省合作金庫「新店」支庫第000000000
      0000號帳號之活期存款存摺、何美玉於八十三年一月二十日自高雄市「世
      華」銀行「苓雅」分行匯款至臺灣省合作金庫「新店」支庫之匯出匯款資料及
      一運處政風室調查本案之簽呈報告等附卷可稽。又被告先係佯稱至「台新」銀
      行領取現金，惟實際上則係速前往前述合作金庫提款歸還一運處，益足證被告
      原有帳戶之存款不多，且系爭十六萬元並非自其家中取回以補足一運處欠款之
      差額。
    (二)被告對於其所謂「不小心帶回家」之現金十六萬元之處理方式，先係供稱「放
      在家裡，自己用在日常生活上，慢慢的用掉了」云云，此非但與一般人通常不
      會將多如十六萬元之現金存放在家中之常情有違。且被告嗣改稱伊於八十三年
      一月初，起一個二十四人的互助會，每人一萬元，會頭款已收齊，但查帳事件
    後，會員蔡甜等人基於不信任或其他原因，決定退會；伊一時氣憤，乃將所收
      會款二十三萬元全數退還，其中包括留在家中之十六萬元公款云云。其供詞前
      後不一，亦顯有矛盾。而苟被告所稱之收取並退回前述會款之情事屬實，惟其
      係先收受會款二十三萬元，相隔數日之後，再以原數目返還各該會員，此應與
      被告所稱「不小心帶回家裡」之前述十六萬元公款，無必要之關連，是難認被
      告係以該十六萬元公款充作會款而返還會員。
    (三)被告雖復辯稱伊於八十三年一月十九日（一運處查帳之前一日），因日間工作
      繁忙，不及登帳，故下班後留在出納室加班，整理傳票及零用週轉金二十一萬
      餘元，當晚八時三十分許，行政室主任王植三至出納室與伊閒談。九時許，伊
      以對講機聯絡王植三，請王某先走時，匆忙之間，將一疊拿在手上的週轉金約
      十六萬元放在對講機旁準備拿回家之衣物袋中，而不自覺。嗣伊收好東西，攜
      帶一個手提袋及一個背包下樓時，曾與值日人員陳張松聊了幾句才回家，另查
      帳後，陳張松有聽到錢（指十六萬元公款）無意中被伊帶回家之事。又一運處
      有不定期查帳，伊不可能將公款存入銀行生息云云。然查，證人王植三於偵查
      中具結證稱八十三年一月十九日下午八時十分許，伊雖有去被告加班之出納室
      與被告聊天，然當時並未見到被告桌上放有現金等語，核與被告之供述未盡相
      符。另證人即八十三年一月十九日一運處值日人員陳張松亦具結證稱就其記憶
      所及，被告除拿一個包包外，好像另有提一個東西出去，但裡面裝什麼伊不清
      楚。又查帳後，被告並沒有對伊說什麼。只是後來才要伊出來作證當時情形等
      語。是尚難逕認被告有將前述公款攜帶返家之行為。又證人即任職一運處會計
      室之甲○○雖於偵查中具結證稱該處會計室約兩、三個月到出納室查帳一次，
      但不查支票，只查包括給各站領取之事務費、雜費及小額誤餐費等之現金週轉
      金，而三千元以上之給付就要開支票，此種查帳係例行程序，並沒有做成書面
      記錄。伊在八十三年一月二十日一運處查帳前約三個月曾查過被告所做之帳目
      ，但沒有發現任何問題等語。然查，被告於八十三年四月十二日調離一運處出
      納室時所做之移交清冊，列明自八十一年三月四日起至八十三年三月十六日止
      ，應發而未發之款項中小於三千元以下者多達三百餘筆，嗣經承接被告業務之
      張秀葉通知後，即前往領取款項者多達四十一筆之事實，此非但經證人張秀葉
      於法務部調查局臺北縣調查站調查中證述屬實。並有被告所列之移交清冊在卷
      可憑，足徵一運處會計室雖曾不定期至出納室查帳，惟查核工作並不確實，且
      從未就各項之查核做成書面記錄，是尚難遽為對被告有利之認定。從而，被告
      之辯解，顯係圖卸刑責之飾詞，不足採信，其犯行應堪認定等為論據。
四、訊據上訴人即被告乙○○固承認於前揭時地，將臺汽一運處所有之庫存現金十六
    萬元攜帶回家，惟否認有公訴人所指之犯行，辯稱：八十三年一月十九日當晚在
    辦公室加班時，因王植三主任打電話約渠一同搭計程車返家，渠回答時隨手將十
    六萬元擱在桌上的手提袋內，回家後又忘了把錢拿出來，以致第二天檢查人員盤
    點時，才會短少十六萬元。渠在檢查人員盤點時，自知公款不得帶回家，必須放
    在辦公室保險櫃內，又因合作金庫新店支庫在辦公室對面，所以才至合作金庫新
    店支庫提領十六萬元繳回辦公室。伊雖有為數甚多之小額款項未發放，惟伊前手
    李映才移交業務予伊時，已有一百五十八筆現金帳，一百五十九筆支票帳未曾發
    放，且伊身兼數職，支出款項繁多，並無抑留不發之情事。
五、經查：
    (一)按侵占罪之主觀要件須持有人變易原來持有之意思，始能成立，如僅將持有物
      延不交還，或其他原因一時未能交還，既缺乏主觀要件，即難以該罪相繩。又
      公務上侵占罪之成立，以對公務上所持有之物，變易持有意思圖為自己或第三
      人不法所有為構成要件，如僅開支不當，而無不法所有之意圖，尚難令負公務
      上侵占罪。（最高法院二十三年上字第一九一五號、六十八年台上字第三一四
      六號、二十八年上字第九六五號、十九年上字第五四號判例意旨參照）
    (二)查臺汽一運處於八十三年一月二十日上午派員至出納室查帳時，固發現被告經
      管之庫存零用週轉金款項中短少十六萬元，固為事實，被告自調查局、偵查、
      原審、本院及本院各前審時均供稱：八十三年一月十九日晚上，因工作繁忙加
      班，伊在點數鈔票時，適主任王植三打內線對講機電話，詢問是否一起搭計程
      車回家，因尚有帳目待結，出納室鐵門須關閉，故請其先回，在談話中，一時
      疏忽將現金十六萬元順手放置在對講機旁之手提袋中，帶回家，回家後即就寢
      ，第二天匆忙中忘記帶回辦公室等情，其於調查局供稱：「八十三年一月十九
      日晚上，我在辦公室加班，盤點現金對帳時，王植三主任打電話給我，要坐計
      程車回家，問要不要送我一程，因我還要關鐵門，怕他等太久，就說不用了，
      在談話中隨手就將錢擱在桌上的手提袋裡，談完話，東西收一下，提了手提袋
      ，關上鐵門就回家，忘了把袋裡錢拿出來放回辦公室保險櫃內，所以檢查盤點
      時才會少十六萬元。」（見偵查卷第九頁），於偵查中供稱：「查帳時短少十
      六萬元，那是我不小心帶回家，是在八十三年一月十九日晚上放在家裡，查帳
      未回家拿錢，是因為害怕說把錢帶回家」、「我說我不小心帶回家。」、「我
      沒有把經管的錢陸續挪用，只是不小心把十六萬元帶回家，就這次當天加班，
      一邊講電話，一邊帶回去，我常加班，並非聽說查帳才加班。」（見偵查卷第
      四十二頁），於原審供稱：「我無侵占意圖，是有被查帳短少十六萬元，每天
      皆要盤點帳目並加班清點，而那天是因為主任打對講機給我要載我回去，因匆
      忙叫主任先回，自行關門回去，但因疏忽將一筆錢夾帶回家，但本身不知情。
      」（見原審卷第二十四頁），於本院暨各前審調查時亦供稱：「是，那天我加
      班，那天王植三主任九點多打電話問我要不要一起坐計程車回去，我那時正在
      數鈔票，一時疏忽將十六萬元放進手提袋帶回去。」（見本院上訴字卷第十七
      頁）、「我一時疏忽帶回家」（見本院更一審八十七年三月十一日審判筆錄）
      、「八十三年一月十九日當晚，在辦公室加班，因王植三主任打電話約我一起
      搭計程車回家，我不好意思讓主管等太久，一時疏忽在回答時隨手將十六萬元
      擱在桌上的手提袋內，回家後又忘了把錢拿出來，沒想到第二天檢查人員會盤
      點，才會短少十六萬元，我本來要回家拿，但實在太遠所以就近去合庫領自己
      的錢出來。」（見本院更二審卷第一二０頁）、「我在被查帳的前一天晚上加
      班時，不小心放到我放運動衣的袋子裡面，因為我加班的時候主任王植三打電
      話來叫我一起回家，我原先答應，後來我發現鐵門沒有鎖要花時間，讓主任等
      不好，所以我打對講機跟主任講，可能在這段時間，不小心把錢放到袋子裡面
      。」（見本院八十九年十二月六日訊問筆錄）；而證人即行政室主任於偵查中
      證稱：「八十三年一月十九日那天我值日，我九點多離開，當晚被告有在辦公
      室」（見偵查卷第九十四頁），於本院八十六年二月十四日訊問時證稱：「當
      晚我大概在出納室幾分鐘，她在整理資料。」、「那天我是值日官，後來有事
      請同事代理，我要回去，我用對講機約她搭計程車回去，她說她在忙，沒有一
      起回去。」（見本院上訴字卷第二十九頁）；另一證人陳張松於偵查中供稱：
      「郭女在印象中好像是吃過飯約九、十點離開辦公室。」、「郭女離去時印象
      中帶了包包外，好像有提一個東西，但裡面什麼我不清楚。」、「她離開時，
      她把辦公室之電捲門關起來，警報器打開，因她辦公室較重要。」（見偵查卷
      第八十八頁、第八十九頁），顯見被告所辯其於談話中，匆忙將該十六萬元誤
      放入手提袋內，誤帶回家部分，與常情並不相違背。
    (三)又被告於查帳時發現該十六萬元置於家中，為求儘速回補，乃就近至台灣省合
      作金庫新店支庫第0000000000000號個人帳戶提領十六萬元現金
      歸還臺汽一運處，除經被告陳明外，並有合作金庫新店支庫被告帳戶資料影本
      一份在卷可稽（見偵查卷第六十一頁），且為公訴意旨所是認，而被告前開帳
      戶內存款，並非被告前已將公款存入，而係何美玉於查帳前一、二天前應允歸
      還被告十五萬元借款，而於八十三年一月二十日上午電匯十五萬元至被告前開
      合作金庫新店支庫帳戶，此由證人何美玉於調查局證稱：「該借款係於八十二
      年十二月二十三日友人需錢應急，向郭女調借，後因郭女自稱要買股票現款不
      足，乃向我索回該筆借款，乃於八十三年一月二十日電匯給她」、「郭女係於
      八十三年一月二十日前一、二天從台北打電話給我，只是約略談及索回該筆借
      款。」（見偵查卷第二十三頁、第二十四頁）等情觀之即明，而臺汽一運處查
      帳乃不定期實施，亦據該處會計室甲○○於偵查中證述屬實（見偵查卷第九十
      二頁），則被告殊不可能預知將查帳，而請何美玉事先匯款至伊前開帳戶，至
      為灼然，參以臺汽一運處與合作金庫新店支庫之距離較諸被告住處為近，被告
      所辯為儘早回補短少之現金而先提領自己之款項歸還臺汽一運處，亦與常情相
      符。
    (四)臺汽一運處內部固規定，公款不得帶回家，必須放在辦公室保險櫃內，被告於
      談話中，匆忙將該十六萬元誤放入手提袋內，誤帶回家，雖有違行政規定，但
      其並未為任何處分，笫二天，查帳發覺短少款項，為儘早回補短少之現金，而
      先提領自己之款項歸還臺汽一運處，亦如前述，尚難以被告因一時疏忽將十六
      萬元公款攜帶回家之行為，遽認為被告有不法所有之意圖。
    (五)被告於查帳發現短少十六萬元時，固先供稱：有一張十六萬元之支票保管在家
      中，嗣又稱：伊至台灣銀行新店分行領取現金十六萬元，最後稱：該十六萬元
      帶回家保管，前後不一，但被告於調查局時亦陳明：「因為公款不得帶回家，
      要放在辦公室的保險櫃中，所以檢查人員發現短少十六萬元時，我不敢明講，
      乃推說有一張十六萬元的支票保管在家中，要去台灣銀行新店分行兌領，嗣於
      返家途中，想到合作金庫新店支庫就在辦公室對面，不如先至支庫本人帳戶提
      領，省時省力，乃提領了十六萬元繳回辦公室。」（見偵查卷第九頁反面），
      是被告為怕違反行政規定而為不實之陳述，亦有可能，況認定事實應依證據，
      為刑事訴訟法所明定，故被告否認犯罪事實所持之辯解，縱屬不能成立，仍非
      有積極證據足以證明其犯罪行為，不能遽為有罪之認定。（最高法院三十年上
      字第一八三一號判例意旨參照），是亦不得以被告所辯前後不一，即認定被告
      犯罪。
    (六)被告於八十三年一月十九日晚上，匆忙將該十六萬元誤放入手提袋內，誤帶回
      家笫二天，查帳發覺短少款項，已提領自己之款項歸還臺汽一運處，有如前述
  ，則被告原放置在家中之十六萬元，已因其以自己款項歸還臺汽一運處，而變
      為被告個人所有，則「被告將放置在家中之十六萬元慢慢用掉」，亦不及不
      法。
    (七)證人蔡甜於偵查中證稱：．．．我乃八十三年一月五日把會頭錢交給她（指被
      告）．．．被告過二天把我們交的會頭錢還給我們．．．二十日過一、二天（
      見偵查卷第九十頁反面），是公訴人所指被告於查帳前已將款項挪做會款云云
      ，亦屬無據。
    (八)公訴人雖以：「證人王植三於偵查中證稱：八十三年一月十九日晚上八時十分
      許，雖有去被告加班之出納室與聊天，但當時並未見到被告桌上放有現金，與
      被告之供述不盡相符」、「證人陳張松僅證稱裡面裝什麼東西伊不清楚」、「
      證人甲○○證稱查帳未做成書面，查帳不確定」等，而質疑被告辯解之真實性
      ，惟查：證人王植三至被告加班之辦公室，僅數分鐘，並非全程陪同被告加班
      ，未必目睹被告整理現金之過程，自不得以證人王植三與被告聊天時未看見款
      項，即認定被告當晚未整理現金。又證人陳張松證稱裡面裝什麼東西伊不清楚
      ，以及證人甲○○證稱查帳未做成書面，僅涉及被告辯解是否可採，以及臺汽
      一運處查帳確實與否，亦不能據此推論被告有處分該十六萬元公款之行為。
    (九)公訴人另以被告「連續對於其職務上應發放之廠商貨款及員工互助金等款項抑
      留不發云云，經查：被告雖有為數甚多之小額款項未發放（見本院更二審卷第
      八十八頁以下「乙○○移交張秀葉之現金帳」），惟其前手李映才移交業務予
      被告時，亦有一百五十八筆現金帳、一百五十九筆支票帳未曾發放，有移交清
      冊影本在卷可稽（見本院更二審卷第一○一頁以下「李映才移交乙○○之現金
      帳、支票帳」）。況該等小額之款項雖未為發放，仍屬臺汽一運處所持有之中
      ，並查無其他積極證據得證被告可因之取得不法之利益，尚難遽認被告係有不
      法得利之意圖而抑留不發，或對於主管之事務利用機會圖利。
    綜上所述，被告所辯堪以採信，此外，又查無其他積極確切之證據足以證明被告
    有公訴人所指之犯行，不能證明被告犯罪，依照上開說明，自應諭知被告無罪之
    判決。
六、原審未予詳查，遽為諭知被告有罪之判決，自有未合，被告上訴否認犯行，指摘
    原判決不當，請求將原判決撤銷改判，為有理由，自應由本院將原判決撤銷，依
    法諭知被告無罪之判決。
據上論斷，應依刑事訴訟法第三百六十九條第一項前段、第三百六十四條、第三百零
一條第一項，判決如主文。
本案經檢察官呂丁旺到庭執行職務。
中    華    民    國      九十    年      三        月        三十      日
                            臺灣高等法院刑事第二十四庭
                                審判長法  官  陳  貽  男
                                      法  官  王  炳  梁
                                      法  官  李  世  貴
右正本證明與原本無異。
如不服本判決應於收受送達後十日內向本院提出上訴書狀，其未敘述上訴之理由者並
得於提起上訴後十日內向本院補提理由書（均須按他造當事人之人數附繕本）。
                                      書記官  魏  汝  萍
中    華    民    國      九十    年      四        月        九        日


司法院資訊處製作；財團法人民間司法改革基金會備份。
